【裁判字號】    97,易,3176
【裁判日期】    980122
【裁判案由】    詐欺
【裁判全文】
臺灣臺北地方法院刑事判決
公  訴  人  臺灣臺北地方法院檢察署檢察官
被      告  乙○○
            甲○○
上列被告等因詐欺案件，經檢察官提起公訴（96年度調偵字第10
96號），本院判決如下：
    主    文
乙○○、甲○○均無罪。
    理    由
一、公訴意旨略以：被告乙○○、甲○○（下均逕稱其名）為夫
    妻，共同經營鑫靖企業有限公司（下稱鑫靖公司）；詎其二
    人均明知已無支付能力，竟共同基於意圖為自己不法所有之
    概括犯意連絡，於民國九十三年十二月間起至九十四年十二
    月間止，多次向華家鋁業股份有限公司（下稱華家公司）訂
    購鋁料，並透過報紙廣告向姓名年籍均不詳之「陳代書」（
    下逕稱陳代書）以每張新臺幣（下同）二千元之價格，購買
    如附表一、二所示之人頭支票，自行填載票面金額及發票日
    期後，於九十四年三月間，將附表一所示之支票二紙交予華
    家公司佯以支付貨款，致華家公司因誤信其二人之付款能力
    而陷於錯誤，提供鋁料予該二人，後該如附表一所示之支票
    於票載發票日屆至不獲付款，其二人為繼續向華家公司訂購
    鋁料，遂以現金將上開如附表一所示之支票換回，使得華家
    公司仍誤信該二人有付款能力，繼續提供鋁料予華家公司，
    其二人並於九十四年八月三日及同年九月十三日，分別郵寄
    如附表二所示之支票予華家公司用以清償所積欠之鋁料貨款
    ，嗣如附表二所示之支票二紙屆期後因已被列為拒絕往來而
    不獲付款，其二人亦無法清償所欠款項，華家公司始知受騙
    。因認被告二人涉有共同連續違反刑法第三百三十九第一項
    詐欺取財犯嫌云云。
二、按「犯罪事實應依證據認定之，無證據不得認定犯罪事實。
    」、「不能證明被告犯罪者．．．應諭知無罪之判決。」刑
    事訴訟法第一百五十四條第二項、第三百零一條第一項分別
    定有明文。又「犯罪事實應依證據認定之，所謂證據，須適
    於為被告犯罪事實之證明者，始得採為斷罪資料。」、「認
    定不利於被告之事實，須依積極證據，苟積極證據不足為不
    利於被告事實之認定時，即應為有利被告之認定，更不必有
    何有利之證據。」最高法院分別著有五十三年臺上字第二七
    五○號、三十年上字第八一六號判例可資參照。復按刑法第
    三百三十九條第一項詐欺取財罪之成立，須行為人自始基於
    為自己不法之所有，以詐術使人將本人或第三人之物交付之
    意圖，始克當之；至於民事債務當事人間，有未依債之本旨
    履行給付者，在一般社會經驗上原因非一，或因不可歸責之
    事由而不能給付，或因合法主張抗辯而拒絕給付，或因財產
    、信用狀況緊縮而無力給付，甚至債之關係成立後，始行惡
    意遲延給付，皆有可能，非必出於自始無意給付之財產犯罪
    一端；是若無足以證明其在債之關係發生時，自始即具有不
    法所有意圖之積極證據，亦僅能令負民事債務不履行之責任
    ，要難以單純債務不履行之狀態，即推定被告自始即有不法
    所有意圖之詐欺犯意。
三、公訴人認被告二人涉有上開犯行，主要係以(一)乙○○明知自
    己債信不佳，無法開立票據，仍向陳代書購買人頭支票充當
    清償工具，此為乙○○所不否認。(二)被告二人有向華家公司
    購買鋁料，此為被告二人所自承，且與證人即偵查中之告訴
    代理人丙○○（下逕稱其名）證述情節相符，並有鑫靖公司
    傳真定貨單在卷可稽（臺灣臺北地方法院檢察署九十六年度
    他字第一三○二號卷第五一至七二頁參照）。(三)被告二人自
    白交付之附表二所示支票，因存款不足及拒絕往來而跳票，
    核與鑫靖公司郵寄附表二支票與華家公司之信封影本二紙（
    同署九十六年度調偵字第一○九六號卷第三四頁參照）、支
    票號碼ＱＩ0000000、ＡＥ0000000號、發票
    日期為九十四年十月三十日、九月十五日、金額分別為二萬
    、九萬元之支票（即附表二所示支票）影本及退票理由單影
    本所示相符（前開他字卷第四至五頁參照）等資為論據。
四、訊據被告二人固坦承乙○○明知自己債信不佳，無法開立票
    據，仍向陳代書購買人頭支票充當向華家公司購買鋁料之清
    償工具，而附表二支票最終因存款不足及拒絕往來而跳票，
    核與前述客觀證據相符，足以擔保被告二人上揭任意性自白
    與事實相符。惟堅詞否認有何公訴人所指犯行。乙○○辯稱
    ：其等沒有故意去騙對方，因為九十一、二年間曾有支票退
    票紀錄，變成拒絕往來戶，無法開自己的票，只好買活票來
    用，希望能延後付款。其是看報紙登報，說可以買支票，賣
    支票者自稱陳代書，他說賣的支票有分二種，一種是跳票的
    ，就是死票不能兌現的票，另外有一種是活票，可以兌現，
    活票比較貴，只要支票到期時，到銀行把錢匯進去，持票人
    就可以兌現領到錢，其買的是活票，總共買了四張。附表一
    編號一的支票到期時，其叫甲○○去銀行將票面款項匯入，
    但是銀行說這樣不能匯進去，其請甲○○趕快打電話給丙○○說明上情，並以現金換回附表一編號一所示支票，附表一
    編號二支票到期，情況也是這樣，所以也是用現金支付後換
    回該票。到了附表二所示二張支票到期的時候，因為公司經
    營比較差，沒有錢支付，所以商請丙○○延期付款。其原本
    欠華家公司二十幾萬元，現在（按，九十七年十二月八日準
    備程序時）已經還到只剩十四萬多元，丙○○答應分期清償
    等語。甲○○則除引用乙○○之前開辯詞外，補充，本案支
    票都不是伊去買的，也不是伊交給華家公司的，乙○○事先
    沒有告訴伊這些票的來源等語。經查：丙○○證稱：「被告
    等從九十三年十二月起至九十四年十二月左右大約都有向華
    家公司訂購鋁窗，每次金額從幾千元到五、六萬元都有，通
    常都是隔月收款，被告每次都是支付客票，因為被告說本身
    沒有支票」（前開他字卷第二六頁參照）、「（問：被告有
    無打電話跟你說支票有問題？）有，被告一共曾拿四張支票
    給我，其中二張支票．．．被告打電話給我，說支票有問題
    ，所以後來被告就拿現金來跟我換回去．．．」、「我希望
    被告可以找一個保證人。」、「在被告還沒有還全部款項之
    前，我不願撤回告訴。」（前述調偵字卷第四頁參照）、「
    （問：既然前面二張【按，指附表一所示支票】支票跳票你
    為何還要繼續收支票？）答：因為前面二張支票跳票的前一
    天，被告有打電話給我，告知我支票會跳票，另外會以現金
    換票，所以我之後才會繼續收支票。」（前開調偵字卷第三
    二、三三頁參照）、「（問：為何認為被告施用詐術？）答
    ：因為這兩張支票跳票。」（前開他字卷第二七頁參照）、
    「是（按，已經和解），被告二人從今年三月底開始按月還
    款，我們公司願意給他們機會．．．」（本院卷第三四頁參
    照），足見被告二人所供非虛。雖附表二所示支票之發票人
    早在票載發票日前已成拒絕往來戶，有卷附臺灣票據交換所
    九十六年三月十六日臺票總字第○九六○○○二○○六號函
    號可考（前開他字卷第三三至五○頁參照），似乎附表二所
    示支票並非乙○○所稱「活票」而係「死票」，但既然乙○○（鑫靖公司業務實際執行者）與華家公司從來之交易習慣
    都是以客票給付，隔月清償，本案乙○○循往例與華家公司
    交易而華家公司因此接受，初已難認其中有何施用詐術、陷
    於錯誤情節存在。又附表二所示支票跳票後乙○○未及以現
    金清償積欠華家公司的貨款，然此無非其當時因財產狀況欠
    佳致無力給付，不可反推乙○○行為之始即有詐欺意圖。況
    丙○○不諱言僅因票款未能順利取得，所以認被告二人詐欺
    ，只要被告二人還錢，或找到保證人分期清償即不追究，益
    證此純屬民事糾紛，與刑法詐欺罪之規定無涉。而乙○○不
    構成詐欺已如前述，卷內更無甲○○有何購買本案客票、或
    交付該等票據與華家公司之積極證據，殊不能因甲○○與乙○○乃夫妻，共同經營鑫靖公司，曾出面處理本案支票跳票
    後之還款事宜，推認甲○○涉有犯罪。
五、綜上所述，公訴人所舉之證據與所指出之證明方法尚未足使
    本院確信被告二人犯罪。此外，於本院應依職權調查證據之
    範圍內，又查無其他積極證據足證被告等有何公訴人所指犯
    行，揆諸前開說明，不能證明被告二人犯罪，應為被告二人
    無罪之諭知。
據上論斷，應依刑事訴訟法第三百零一條第一項，判決如主文。
本案經檢察官蔡偉逸到庭執行職務。
中    華    民    國    98    年    1    月    22     日
                  刑事第十庭審判長法  官  林春鈴
                                  法  官  呂煜仁
                                  法  官  姚念慈
以上正本證明與原本無異。
檢察官如不服本判決，應於判決送達後十日內，檢具繕本向本院
提出上訴狀上訴於臺灣高等法院。
                                  書記官  劉芸珊
中    華    民    國    98    年    1     月    23    日
附表一：
  ┌──┬──────┬─────┬─────┬────┬────┬────┐
  │編號│   發票人   │ 支票號碼 │付款銀行  │票載發票│拒絕往來│金額    │
  │    │            │          │          │日      │日期    │        │
  ├──┼──────┼─────┼─────┼────┼────┼────┤
  │ 1  │陳銘□      │AA0000000 │華泰商業銀│94.4.15 │94.4.22 │3萬3,500│
  │    │            │          │行永吉分行│        │        │元      │
  ├──┼──────┼─────┼─────┼────┼────┼────┤
  │ 2  │趙志豪      │AA0000000 │臺灣銀行世│94.4.30 │94.5.13 │5萬     │
  │    │            │          │貿分行    │        │        │        │
  └──┴──────┴─────┴─────┴────┴────┴────┘
 附表二：
  ┌──┬─────────┬─────┬───────┬────┬────┬──┐
  │編號│   發票人         │ 支票號碼 │付款銀行      │票載發票│拒絕往來│金額│
  │    │                  │          │              │日      │日期    │    │
  ├──┼─────────┼─────┼───────┼────┼────┼──┤
  │ 1  │世喜國際企業有限公│QI0000000 │臺北國際商業銀│94.10.30│93.6.11 │2萬 │
  │    │司（負責人徐松熙）│          │行西門分行    │        │        │    │
  ├──┼─────────┼─────┼───────┼────┼────┼──┤
  │ 2  │砡隆國際有限公司 (│AE0000000 │臺灣銀行中崙分│94.9.15 │93.11.12│9萬 │
  │    │負責人陳耀武)     │          │行            │        │        │    │
  └──┴─────────┴─────┴───────┴────┴────┴──┘


司法院資訊處製作；財團法人民間司法改革基金會備份。
